【裁判字號】    99,上易,584
【裁判日期】    990602
【裁判案由】    傷害等
【裁判全文】
臺灣高等法院刑事判決                 99年度上易字第584號
上  訴  人
即  被  告  乙○○
選任辯護人  蔡讚燁律師
上列上訴人因傷害等案件，不服臺灣板橋地方法院98年度易字第
28 45號，中華民國99年1月25日第一審判決（起訴案號：臺灣板
橋地方法院檢察署98年度偵字第13103號），提起上訴，本院判
決如下：
    主  文
上訴駁回。
    事  實
一、乙○○與甲○○、丙○○夫婦係鄰居關係，乙○○居住於臺
    北縣新莊市○○○路100號3樓，甲○○與其妻丙○○則居住
    於臺北縣新莊市○○○路100號2樓。於民國98年3月17日20
    時許，甲○○、丙○○因懷疑乙○○毀損甲○○所有之腳踏
    車輪胎，乃與乙○○在渠等住處樓下發生爭執，雙方持續至
    臺北縣新莊市○○○路96號之「明揚麵包店」爭執，詎乙○○竟基於恐嚇之犯意，徒手拿起該麵包店內工作檯上之麵包
    刀1把，作勢向甲○○、丙○○揮動，並恫稱：「殺你們全
    家，一個不留」等語，而恐嚇甲○○、丙○○，使甲○○、
    丙○○心生畏懼，致生危害於安全。甲○○、丙○○乃退出
    該麵包店，嗣乙○○經其妻杜燕珠勸阻放下上開麵包刀後，
    亦步出該麵包店，旋基於傷害之犯意，在渠等住處樓下，徒
    手毆打丙○○，使丙○○受有頭部創傷及右眼眼球挫傷之傷
    害，甲○○見狀即基於公然侮辱之犯意，在不特定多數人得
    共見共聞之同一處所，接續以「王八蛋」、「他媽的」、「
    操你娘」等語，公然辱罵乙○○（甲○○所犯公然侮辱罪部
    分，業經原審判處罰金新臺幣九千元，如易服勞役，以新臺
    幣一千元折算一日確定）。
二、案經甲○○、丙○○訴由臺北縣政府警察局新莊分局報請臺
    灣板橋地方法院檢察署檢察官偵查起訴。
    理  由
甲、程序方面：
一、按刑事訴訟法第159條第1項規定：「被告以外之人於審判外
    之言詞或書面陳述，除法律有規定者外，不得作為證據。」
    而該條所謂「法律有規定者」，係指同法第159條之1至第
    159 條之5及第206條等規定。又醫師法第12條第1項規定：
    「醫師執行業務時，應製作病歷，並簽名或蓋章及加註執行
    年、月、日。」第2項規定：「前項病歷，除應於首頁載明
    病人姓名、出生年、月、日、性別及住址等基本資料外，其
    內容至少應載明下列事項：一就診日期。二主訴。三檢查項
    目及結果。四診斷或病名。五治療、處置或用藥等情形。六
    其他應記載事項。」因此，醫師執行醫療業務時，不論患者
    是因病尋求診療，或因特殊目的而就醫，醫師於診療過程中
    ，應依醫師法之規定，製作病歷，此一病歷之製作，均屬醫
    師於醫療業務過程中所須製作之紀錄文書，而且每一醫療行
    為均屬可分，因其接續之看診行為而構成醫療業務行為，其
    中縱有因訴訟目的，例如被毆傷而尋求醫師之治療，對醫師
    而言，仍屬其醫療業務行為之一部分，仍應依法製作病歷，
    則該病歷仍屬業務上所製作之紀錄文書，與通常之醫療行為
    所製作之病歷無殊，自屬刑事訴訟法第159條之4第2款所稱
    從事業務之人於業務上所須製作之紀錄文書，而診斷證明書
    係依病歷所轉錄之證明文書，自仍屬本條項之證明文書（參
    照最高法院97年台上字第666號判決意旨）。從而，卷附亞
    東紀念醫院診斷證明書（見98年度偵字第13103號偵查卷第
    30頁），依上開說明，自屬傳聞證據之例外，而有證據能力
    ，被告抗辯該診斷證明書無證據能力云云，尚難採信。
二、復按刑事訴訟法第159條第1項：「被告以外之人於審判外之
    言詞或書面陳述，除法律有規定者外，不得作為證據。」該
    所謂「被告以外之人於審判外之言詞或書面陳述」，並不包
    含「非供述證據」在內。按照相機拍攝之照片，係依機器之
    功能，攝錄實物形貌而形成之圖像，除其係以人之言詞或書
    面陳述為攝取內容，並以該內容為證據外，照片所呈現之圖
    像，並非屬人類意思表達之言詞或書面陳述，當不在上引規
    定「被告以外之人於審判外之言詞或書面陳述」之範圍內，
    其有無證據能力，自應與一般物證相同，端視其取得證據之
    合法性及已否依法踐行證據之調查程序，以資認定（參照最
    高法院97年台上字第3854號判決意旨）。卷附照片2張（見
    98年度偵字第13103號偵查卷第32頁），既非供述證據，顯
    非刑事訴訟法第159條第1項所規定「被告以外之人於審判外
    之言詞或書面陳述」之範疇，且查無違背法定程序取得之情
    形，並經本院於審判時依刑事訴訟法第164條之規定踐行證
    據之調查程序，揆諸前開說明，自有證據能力，被告抗辯上
    揭照片係屬審判外所取得，依刑事訴訟法第159條之規定而
    無證據能力云云，顯不足採。
三、再按被告以外之人於審判外之言詞或書面陳述，除法律有規
    定者外，不得作為證據，刑事訴訟法第159條第1項定有明文
    。又被告以外之人於審判外之陳述，雖不符同法第159條之1
    至第159條之4之規定，但經當事人於審判程序同意作為證據
    ，法院審酌該言詞陳述或書面陳述作成時之情況，認為適當
    者，亦得為證據；當事人、代理人或辯護人於法院調查證據
    時，知有第159條第1項不得為證據之情形，而未於言詞辯論
    終結前聲明異議者，視為有前項之同意，刑事訴訟法第159
    條之5亦有明文。經查，本件判決所援引證人即告訴人甲○○、丙○○於警詢、偵查時之陳述，及證人蔣金樹、張飛燕
    、杜燕珠於偵查時之陳述，雖屬被告以外之人於審判外之陳
    述，而為傳聞證據，惟當事人及辯護人於本院準備程序中並
    未爭執該等陳述之證據能力，且迄至言詞辯論終結前亦未再
    聲明異議，本院審酌上開證據資料製作時之情況，尚查無違
    法不當及證明力明顯過低之瑕疵，亦認為以之作為證據應屬
    適當，故揆諸前開法律規定與說明，爰逕依刑事訴訟法第
    159條之5規定，認前揭證據資料有證據能力。
乙、實體方面：
一、訊據被告乙○○固不諱於上揭時間，因甲○○懷疑其毀損甲○○所有之腳踏車輪胎，而與甲○○在渠等住處樓下發生爭
    執後，其復至臺北縣新莊市○○○路96號之「明揚麵包店」
    等情，惟矢口否認有何傷害、恐嚇犯行，辯稱：伊本身為中
    度肢障之人，並無傷害告訴人丙○○之行為能力，且伊當時
    係遭被告甲○○夫婦追打至上開麵包店內，見該店內有一把
    攪拌器，乃出於自衛而手持該攪拌器揮動，藉以嚇阻被告甲○○、丙○○，伊並無向甲○○、丙○○言及「殺你們全家
    ，一個不留」之話語，亦未於住處樓下毆打丙○○云云。惟
    查：
  (一)上揭被告乙○○傷害告訴人丙○○之事實，業據證人即告訴
    人丙○○迭於警詢、偵查時指證綦詳（見98年度偵字第1310
    3號偵查卷第19頁、第22至23頁、第71頁），與證人甲○○
    所證被告以拳頭毆打其妻丙○○臉部乙節（見98年度偵字第
    13103號偵查卷第11頁、第14頁、第16至17頁、第71頁），
    及證人蔣金樹於偵查及原審審理時所證稱：當時雙方持續發
    生激烈口角衝突，衝突延至上開「明揚麵包店」內，被告乙○○確有徒手毆打告訴人丙○○臉部等情（見98年度偵字第
    13103號偵查卷第64頁、原審卷第39頁背面至第41頁背面）
    ，證人即上開「明揚麵包店」老闆娘張飛燕於偵查時證述當
    時雙方確有相互拉扯、推擠等語（見98年度偵字第13103號
    偵查卷第64頁），互核相符，復有告訴人丙○○所提亞東紀
    念醫院診斷證明書1份，暨麵包刀照片影本2幀附卷可稽（見
    98年度偵字第13103號偵查卷第30頁、第32頁）。至證人蔣
    金樹雖證稱被告乙○○係於進入上開麵包店之前徒手毆打告
    訴人丙○○云云（見98年度偵字第13103號偵查卷第64頁、
    原審卷第40頁正面），此部分證詞雖與告訴人丙○○、證人
    甲○○二人所一致指證被告乙○○係於離開上開麵包店後始
    徒手毆打告訴人丙○○之情（見98年度偵字第13103號偵查
    卷第16頁、第19頁、第22頁、第71頁），略有出入，惟衡諸
    證人蔣金樹案發當時僅係在本件案發地點之馬路對面見聞本
    案之部分事發經過，其對於本案之瞭解程度，未若完整經歷
    全部事發過程之丙○○、甲○○清晰、深入，復參酌證人蔣
    金樹於原審審理時證稱：「當時我大概瞄一下，他們是從店
    裡面又吵出來，他們從店裡面出來後，又繼續在吵，他們在
    店裡面的情形我不清楚．．那天我很忙，所以他們吵到麵包
    店內之後，我就轉頭幫客人修理車輛，沒有繼續看麵包店內
    情形．．」等語（見原審卷第40頁背面、第41頁正面），顯
    見證人蔣金樹確未全部見聞本案事發經過，關於本案發生過
    程之記憶有若干斷層，則證人蔣金樹就被告徒手毆打告訴人
    丙○○之時點，即難免有所誤認，然究不影響告訴人丙○○
    及證人甲○○、蔣金樹所一致指證被告徒手毆打告訴人丙○○乙節之真實性。被告雖另辯以其為中度肢障之人，無傷害
    告訴人丙○○之能力云云，並於本院審理時提出馬偕紀念醫
    院診斷證明書為證，惟被告所辯其未傷害告訴人丙○○乙節
    ，非僅與證人蔣金樹上開所證被告徒手毆打告訴人丙○○之
    情齟齬，再觀諸上開馬偕紀念醫院診斷證明書僅記載被告之
    病名為「右側偏癱」，且「醫師囑言」欄記載「檢查後發現
    右側肢體攣縮及無力」等語，尚不足認被告係毫無行動能力
    之人，或其左手無傷害人之能力，況被告業於警詢及偵查時
    迭次供承其當時確有與告訴人丙○○、被告甲○○發生拉扯
    等情（見98年度偵字第13103號偵查卷第4頁、第8頁、第46
    頁、第59頁），復供稱：「．．我們就發生拉扯，或許在這
    拉扯中有碰到他（指告訴人丙○○）的臉．．」、「（問：
    當天你有無打丙○○?）．．在追打、拉扯之中難免會碰到
    ，我會追打他們，是因為他們的二女兒先打我的孫女．．」
    等語（見98年度偵字第13103號偵查卷第46頁），參以被告
    於偵查時亦坦認其左手可以使力之情（見98年度偵字第1310
    3號偵查卷第46頁），足徵被告乙○○確具有與他人「拉扯
    」及「傷害」他人之行動能力，不因其右側肢體障礙而受有
    影響。被告所辯其身為中度肢障之人，並無傷害告訴人丙○○之行為能力，且未傷害告訴人丙○○云云，顯難採信。
  (二)次查，被告乙○○於上揭時、地出言恐嚇告訴人丙○○、甲○○之事實，業據證人即告訴人丙○○、甲○○迭於警詢、
    偵查時證述綦詳（見98年度偵字第13103號偵查卷第11頁、
    第14頁、第16至17頁、第19頁、第22至23 頁、第71頁），
    雖被告於原審及本院審理時辯稱其案發當時僅手持攪拌器揮
    動，且未以「殺人」之言語恫嚇告訴人云云，證人即被告之
    妻杜燕珠於偵查時亦附和被告而證稱：被告僅係手持攪拌器
    云云（見98年度偵字第13103號偵查卷第59頁），然上開「
    明揚麵包店」內僅有桿麵棍、長短刀、麵包刀等工具，除桿
    麵棍外，均為刀類之工具乙節，業據證人張飛燕於偵查時證
    述明確（見98年度偵字第13103號偵查卷第64頁），況被告
    於警詢時即已供承案發當時確有於上開麵包店內持麵包刀，
    而對告訴人丙○○、甲○○為言語之情（見98年度偵字第13
    103號偵查卷第4頁），並於警詢及偵查時均供承其有向告訴
    人言及「我就要殺你」、「我會殺人」等語（見98年度偵字
    第13103號偵查卷第4頁、第46頁、第71頁），益徵告訴人丙○○、甲○○所指證被告乙○○案發當時係持麵包刀，作勢
    向渠等揮動，並恫稱：「殺你們全家，一個不留」等語乙節
    ，應屬非虛。再按正當防衛必須對於現在不法之侵害始得為
    之，侵害業已過去，即無正當防衛可言。至彼此互毆，又必
    以一方初無傷人之行為，因排除對方不法之侵害而加以還擊
    ，始得以正當防衛論。故侵害已過去後之報復行為，與無從
    分別何方為不法侵害之互毆行為，均不得主張防衛權（參照
    最高法院30年上字第1040號判例）。證人即「明揚麵包店」
    老闆娘張飛燕於偵查時證述：看到乙○○、丙○○、甲○○
    三人在門口拉扯，吵架聲音很大聲，後來乙○○先衝入麵包
    店，其他人包括乙○○的太太就跟著進來，乙○○隨手拿了
    伊工作檯上的工具，他們你一句我一句大聲吵架，三人都有
    互相拉扯、動手，擠成一團，徒手互相推等語（見98年度偵
    字第13103號偵查卷第63頁至第64頁），顯見被告乙○○與
    告訴人丙○○、甲○○在「明揚麵包店」內、外僅係拉扯、
    爭吵，已難認被告有遭受不法侵害行為，且縱認雙方有互毆
    行為，亦係無從分別何方為不法侵害之互毆行為，自無主張
    正當防衛權之餘地。被告所辯其係出於自衛而手持攪拌器揮
    動云云，無足採信。
  (三)至被告聲請傳喚證人即承辦本案之警員龔瑋惶，以證明告訴
    人所提錄音帶係遭剪接乙節，惟被告已於本院審理時供明該
    錄音帶係甲○○大罵被告過程之錄音（見本院卷第52頁），
    則該錄音帶內容係有關甲○○公然侮辱之犯行，尚難認與被
    告本件傷害、恐嚇犯行有所關聯，自無傳喚證人龔瑋惶之必
    要。又被告另聲請傳喚證人林長川，證明林長川有看過案發
    當時之監視錄影帶乙節，並聲請傳喚證人陳昀霞，以證明告
    訴人二人於警詢筆錄製作前，尚能騎腳踏車出門等情，惟證
    人林長川、陳昀霞於本件案發時既未在場，且案發地點之監
    視器僅攝錄甲○○於臺北縣新莊市○○○路100號前咆哮之
    經過，並未攝錄告訴人甲○○、丙○○與被告於臺北縣新莊
    市○○○路96號發生拉扯之經過等情，亦據被告於偵查及本
    院審理時供明在卷（見98年度偵字第13103號偵查卷第59 頁
    ，及本院卷第52頁），核無傳喚證人林長川、陳昀霞之必要
    ，併此敘明。
  (四)綜上，被告上揭所辯，顯係事後圖卸刑責之詞，不足採信。
    本案事證明確，被告犯行洵堪認定，應予依法論處。
二、核被告乙○○所為，係犯刑法第305條之恐嚇罪，及同法第
    277 條第1項之傷害罪。被告乙○○同時對告訴人丙○○、
    甲○○施以恐嚇，係一行為觸犯恐嚇二罪，為同種想像競合
    犯，應依刑法第55條前段規定從一重論以恐嚇一罪。被告所
    犯上開恐嚇、傷害二罪間，犯意各別，行為互殊，應予分論
    併罰。
三、公訴意旨另以：被告乙○○於實施上揭恐嚇犯行之際，併有
    以「砍死你們」之語句，對告訴人甲○○、丙○○施以恐嚇
    ，因認被告乙○○亦涉有刑法第305條之恐嚇罪嫌云云。惟
    查：被告乙○○於警詢、偵查、原審及本院審理時均否認此
    部分犯行，而告訴人丙○○、甲○○亦未指訴被告併有此部
    分之恐嚇語句，且經原審當庭勘驗卷附由被告乙○○所提出
    之上開錄音帶結果，亦發現斯時於雙方衝突中，「砍死你們
    」一語係由一操外省口音之人所言，核與被告乙○○之台語
    腔調口音明顯不符（見原審審理卷第44頁正面），足認被告
    乙○○並未一併以「砍死你們」之語句對告訴人丙○○、甲○○施以恐嚇，惟公訴意旨既認此部分與前揭論罪之恐嚇罪
    部分，具有實質上一罪之關係，爰不另為無罪之諭知，附此
    敘明。
四、原審以被告乙○○罪證明確，適用刑法第277條第1項、第30
    5條、第55條、第51條第6款、第41條第1項前段，刑法施行
    法第1條之1，審酌被告遇有糾紛不循理性途徑解決，反以言
    語或肢體衝突之方式宣洩情緒，非但無濟於事，亦對告訴人
    丙○○、甲○○造成相當程度之身心創傷，復參酌被告犯罪
    之手段、犯罪後態度等一切情狀，就被告所犯傷害罪、恐嚇
    罪各量處拘役二十日，並定應執行刑拘役三十日，復諭知易
    科罰金之折算標準，經核認事用法均無違誤。被告執前詞否
    認犯罪而提起上訴，為無理由，應予駁回。
據上論斷，應依刑事訴訟法第368條，判決如主文。
本案經檢察官王壬貴到庭執行職務。
中    華    民    國    99    年    6     月    2     日
                  刑事第二十三庭審判長法  官  許宗和
                                      法  官  沈君玲
                                      法  官  林海祥
以上正本證明與原本無異。
不得上訴。
                                      書記官  林淑貞
中    華    民    國    99    年    6     月    2     日
附錄：本案論罪科刑法條全文
中華民國刑法第277條
（普通傷害罪）
傷害人之身體或健康者，處 3 年以下有期徒刑、拘役或 1 千元
以下罰金。
犯前項之罪因而致人於死者，處無期徒刑或 7 年以上有期徒刑；
致重傷者，處 3 年以上 10 年以下有期徒刑。
中華民國刑法第305條
（恐嚇危害安全罪）
以加害生命、身體、自由、名譽、財產之事，恐嚇他人致生危害
於安全者，處 2 年以下有期徒刑、拘役或 3 百元以下罰金。

司法院資訊處製作；財團法人民間司法改革基金會備份。
